【裁判字號】    97,苗簡,709
【裁判日期】    980512
【裁判案由】    拆屋還地
【裁判全文】
臺灣苗栗地方法院民事簡易判決         97年度苗簡字第709號
原      告  庚○○
訴訟代理人  戊○
原      告  丙○○
被      告  丁○○
            辛○○
上  一  人
訴訟代理人  乙○○
上列當事人間請求拆屋還地事件，本院於民國98年4 月28日言詞
辯論終結，判決如下：
    主  文
被告辛○○應將坐落苗栗縣頭份鎮○○段二五九地號土地如附圖
所示標示A 部分面積二五點０六平方公尺土地上之建物拆除，並
將該部分土地返還原告丙○○及其他共有人。
被告丁○○應將坐落苗栗縣頭份鎮○○段二五九地號土地如附圖
所示標示B 部分面積三六點一三平方公尺土地上之建物拆除，並
將該部分土地返還原告丙○○及其他共有人。
原告其餘之訴駁回。
訴訟費用由被告負擔。
本判決第一、二項，於原告丙○○以新臺幣捌仟元為被告辛○○
供擔保、以新臺幣壹萬貳仟元為被告丁○○供擔保後，得假執行
；但被告辛○○以新臺幣貳萬肆仟元、被告丁○○以新臺幣參萬
陸仟元為原告丙○○預供擔保，得免為假執行。
原告其餘假執行之聲請駁回。
    事實及理由
壹、程序部分：
一、按訴狀送達後，原告不得將原訴變更或追加他訴，但擴張或
    減縮應受判決事項之聲明者，不在此限，民事訴訟法第255
    條第1 項第3 款定有明文。經查，本件原告於民國97年10月
    28日起訴請求：(一)被告辛○○應將坐落苗栗縣頭份鎮○○段
    後庄小段19-6地號土地（重測後為信義段259 地號土地，以
    下簡稱系爭土地），如原告起訴狀附圖所示紅色部分面積34
    平方公尺土地上之建物拆除，並將該部分土地返還原告及其
    他共有人；(二)被告丁○○應將坐落系爭土地，如原告起訴狀
    附圖所示黃色部分面積34平方公尺土地上之建物拆除，並將
    該部分土地返還原告及其他共有人。嗣經本院囑託苗栗縣頭
    份地政事務所就被告所有上開建物占用系爭土地之面積、範
    圍予以標示繪測後，原告於98年4 月28日本院審理中更正聲
    明為：(一)被告辛○○應將坐落系爭土地，如附圖所示標示A
    部分面積25.06 平方公尺土地上之建物拆除，並將該部分土
    地返還原告及其他共有人；(二)被告丁○○應將坐落系爭土地
    ，如附圖所示標示B 部分面積36.13 平方公尺土地上之建物
    拆除，並將該部分土地返還原告及其他共有人，核屬聲明之
    擴張或減縮，依上開說明，自應准許，合先敘明。
貳、實體部分：
一、原告起訴主張：兩造及第訴外人陳賜琴因買賣分別取得系爭
    土地之所有權，應有部分各5 分之1 ，而被告等雖均為系爭
    土地之共有人，惟其未經全體共有人同意，擅自使用系爭土
    地，自屬無權占用，爰依據民法第767 條、第821 條、第
    827 條、第828 條之規定，訴請被告拆除，返還土地。並聲
    明：(一)被告辛○○應將坐落系爭土地如附圖所示標示A 部分
    面積25.06 平方公尺土地上之系爭建物拆除，並將該部分土
    地返還原告及其他共有人；(二)被告丁○○應將坐落系爭土地
    如附圖所示標示B 部分面積36.13 平方公尺土地上之系爭建
    物拆除，並將該部分土地返還原告及其他共有人；並陳明願
    供擔保請准宣告假執行。
二、被告方面：
  (一)被告辛○○則以：其於97年4 月16日依法購買坐落系爭土地
    ，門牌號碼苗栗縣頭份鎮○○里○○路17鄰690 巷20弄15號
    之房屋，為系爭土地之共有人，被告於97年4 月19日與系爭
    土地之共有人丁○○、己○○、甲○○等口頭約定，每戶各
    自取得屋後土地使用，建商並於97年4 月19日簽訂使用同意
    書，同意各戶可就其分管部分之系爭土地做利用，依司法院
    大法官會議釋字第349 號解釋意旨，被告使用系爭土地即有
    正當權源。又其係因父親行動不便，需於自宅後方之搭建房
    間使用，該建築結構安全已優於現行建築法規要求，該處又
    非防火巷，不會影響公共安全及其他住戶，且其曾於97年5
    月19日前往原告家中說明需使用屋後土地之緣由，當時已取
    得原告口頭同意，詎原告於97年10月9 日寄發存證信函，要
    求被告等7 日內拆屋還地。另原告庚○○現已非系爭土地之
    共有人等語置辯。並聲明；原告之訴及其假執行之聲請均駁
    回；並陳明願供擔保請准免為假執行。
  (二)被告丁○○則以：其於95年間依法購買坐落系爭土地，門牌
    號碼苗栗縣頭份鎮○○里○○路17鄰690 巷20弄11號之房屋
    ，為系爭土地之共有人，建商並曾簽訂使用同意書予各住戶
    ，同意各戶可就其分管部分之系爭土地做利用，依司法院大
    法官會議釋字第349 號解釋意旨，被告使用系爭土地即有正
    當權源。又其使用系爭土地之部分係位於自宅右側後方，搭
    建觀賞用之蘭花花棚架，對社區環境有美化作用，且該處並
    非防火巷，不會影響公共安全及其他住戶。另原告庚○○現
    已非系爭土地之共有人等語置辯。並聲明；原告之訴及其假
    執行之聲請均駁回；並陳明願供擔保請准免為假執行。
三、本件起訴時兩造及訴外人陳賜琴為系爭土地之共有人，應有
    部分各5 分之1 ；原告庚○○已於98年2 月23日將其所有系
    爭土地應有部分5 分之1 移轉登記予訴外人林孟涵，系爭土
    地現為原告丙○○、被告丁○○、被告辛○○及訴外人陳賜
    琴、林孟涵所共有，應有部分各5 分之1 。被告辛○○於97
    年4 月16日因買賣而取得系爭土地應有部分5 分之1 後，隨
    即於自宅後方之系爭土地如附圖所示標示A 部分面積25.06
    平方公尺土地上開始搭建4 樓鋼構建物，迄同年9 月間完工
    。被告丁○○於95年11月14日因買賣而取得系爭土地應有部
    分5 分之1 ，並於同年月於自宅右側後方之系爭土地如附圖
    所示標示B 部分面積36.1 3平方公尺土地上，搭建鋼架造蘭
    花栽培溫室等情，為兩造所不爭執，並有原告所提出之系爭
    土地登記謄本（詳卷第7 至10頁）、被告所提系爭土地最新
    登記謄本（詳卷第70至83頁）附卷可憑，且經本院勘驗現場
    及囑託苗栗縣頭份地政事務所測量屬實，製有勘驗筆錄、現
    場照片及複丈成果圖（詳卷第33至36頁、第43、44頁）在卷
    可稽，堪信為真實。
四、按所有人對於無權占有或侵奪其所有物者，得請求返還之，
    對於妨害其所有權者，得請求除去之；又各共有人對於第三
    人得就共有物之全部，為本於所有權之請求，民法第767 條
    、第821 條前段分別定有明文。則依前開民法第767 條、82
    1 條規定以無權占有為由請求返還所有物或共有物，既係所
    有人本於所有權之權能以排除侵害，故僅所有人或共有人始
    得行使之。本件原告庚○○已於訴訟程序進行中之98年2 月
    23日將其所有系爭土地應有部分5 分之1 移轉登記予訴外人
    林孟涵，系爭土地現為原告丙○○、被告丁○○、被告辛○○及訴外人陳賜琴、林孟涵所共有，應有部分各5 分之1 等
    情，為兩造所不爭執，已如前述，則原告庚○○既已非系爭
    土地之共有人，其再依上開規定訴請被告拆屋還地，顯屬欠
    缺權利保護要件，應予駁回。
五、原告主張被告未經全體共有人同意，分別擅自於系爭土地如
    附圖所示標示A 部分面積25.06 平方公尺土地上搭建4 樓鋼
    構建物，及於系爭土地如附圖所示標示B 部分面積36.13 平
    方公尺土地上搭建鋼架造蘭花栽培溫室等情，既為被告所否
    認，並以前揭情詞置辯。是本件應審究者即為被告分別占用
    系爭土地如附圖所示標示A 、B 部分土地，是否經系爭土地
    共有人全體之同意？經查：
  (一)被告所辯建商曾簽訂使用同意書予各住戶，同意各戶可就其
    分管部分之系爭土地做利用，被告占有使用系爭土地自有正
    當權源等情，雖據提出同意書2 紙為證（詳卷第40、56頁）
    ，並聲請訊問證人甲○○。惟查，依被告所提同意書所示，
    及證人甲○○到庭證稱當時僅出具3 份同意書予買主，並未
    出具予原告2 人等情（詳見本院卷第62、63頁），顯見該同
    意書僅係訴外人哪威建設有限公司分別與被告辛○○、丁○○約定渠等得使用系爭土地之位置範圍，並非經系爭土地全
    體共有人同意所為之分管協議，自難僅憑該同意書，即謂被
    告已經全體共有人同意而得占有使用系爭土地如附圖所示A
    、B 部分之土地。是被告前開所辯，為無足採。
  (二)另被告辛○○雖辯稱其於97年4 月19日與系爭土地之共有人
    丁○○、己○○、甲○○等口頭約定，每戶各自取得屋後土
    地使用，則依司法院大法官會議釋字第349 號解釋意旨，被
    告使用系爭土地即有正當權源等語置辯。惟查，被告辛○○
    前開所辯既為原告丙○○所否認，而被告辛○○就其前揭所
    辯，又未能舉證證明，則其所辯曾於97年4 月19日與系爭土
    地之共有人丁○○、遊忠志、甲○○等口頭約定，每戶各自
    取得屋後土地使用云云，自無可採。另依司法院大法官會議
    釋字第349 號解釋意旨認為最高法院48年度台上字第1065號
    判例「共有人於與其他共有人訂立共有物分割或分管之特約
    後，縱將其應有部分讓與第三人，其分割或分管契約，對於
    受讓人仍繼續存在」，就維持法律秩序之安定性而言，固有
    其必要，惟應有部分之受讓人若不知悉有分管契約，亦無可
    得而知之情形，受讓人仍受讓與人所訂分管契約之拘束，有
    使善意第三人受不測損害之虞，與憲法保障人民財產權之意
    旨有違，首開判例在此範圍內，嗣後應不再援用。是依該解
    釋意旨所示，即令有分管契約存在，該分管契約對善意受讓
    人亦不生效力。本件縱認被告2 人確曾於97年4 月19日與己○○、甲○○等口頭約定，每戶各自取得屋後土地使用，惟
    訴外人哪威建設有限公司出售房屋予被告及己○○等3 人時
    ，雖曾告知每戶就系爭土地分管各該戶屋後土地，惟未告知
    原告2 人，亦未出具同意書予原告2 人等情，業據證人甲○○到庭證述明確（詳本院卷第62、63頁），則依上開司法院
    大法官會議釋字第349 號解釋意旨所示，該口頭分管協議既
    為原告取得系爭土地所有權時所不知，對原告自不生效力。
    是被告上開所辯，亦無足採。
  (三)綜上，原告主張被告未經全體共有人同意，分別擅自於系爭
    土地如附圖所示標示A 部分面積25.06 平方公尺土地上搭建
    4 樓鋼構建物，及於系爭土地如附圖所示標示B 部分面積36
    .13 平方公尺土地上搭建鋼架造蘭花栽培溫室等情，尚堪採
    信。被告所辯渠等占用系爭土地如附圖所示標示A 、B 部分
    土地，曾經系爭土地共有人全體之同意云云，為無足採。
六、次按各共有人按其應有部分，對於共有物之全部雖有使用收
    益之權。惟共有人對共有物之特定部分使用收益，仍須徵得
    他共有人全體之同意，非謂共有人得對共有物之全部或任何
    一部有自由使用收益之權利。如共有人不顧他共有人之利益
    ，而就共有物之全部或一部任意使用收益，即屬侵害他共有
    人之權利（62年台上字第1803號判例意旨參照）。是依前揭
    判例意旨，共有人對於系爭土地之特定部分使用或收益，應
    得全體共有人之同意，始得為之，非謂其使用之面積未超過
    其應有部分範圍，即無需得其他共有人之同意。被告所辯其
    應有部分之面積大於實際使用面積云云，亦無可採。
七、末按未經共有人協議分管之共有物，共有人對共有物之特定
    部分占用收益，須徵得他共有人全體之同意，如未經他共有
    人同意而就共有物之全部或一部任意占用收益，他共有人得
    本於所有權請求除去其妨害或請求向全體共有人返還占用部
    分（最高法院74年度第2 次民事庭會議決定參照）。本件被
    告2 人未經全體共有人同意，分別擅自於系爭土地如附圖所
    示標示A 部分面積25.06 平方公尺土地上搭建4 樓鋼構建物
    ，及於系爭土地如附圖所示標示B 部分面積36.13 平方公尺
    土地上搭建鋼架造蘭花栽培溫室，既如前述，則原告丙○○
    依民法第767 條、第821 條第1 項規定，請求(一)被告辛○○
    應將坐落系爭土地，如附圖所示標示A 部分面積25.06 平方
    公尺土地上之建物拆除，並將該部分土地返還原告丙○○及
    其他共有人；(二)被告丁○○應將坐落系爭土地，如附圖所示
    標示B 部分面積36.13 平方公尺土地上之建物拆除，並將該
    部分土地返還原告丙○○及其他共有人，於法自屬有據，應
    予准許。
八、假執行之宣告：兩造陳明願供擔保，聲請宣告假執行或免為
    假執行，經核原告丙○○勝訴部分，合於法律規定，爰分別
    酌定相當之擔保金額宣告之；至原告庚○○假執行之聲請，
    因訴之駁回而失所依據，不予准許。
九、訴訟費用負擔之依據：民事訴訟法第79條。
中    華    民    國    98    年    5     月    12    日
              苗栗簡易庭法  官  王萬金
以上正本係照原本作成。
如對本判決上訴，須於判決送達後20日內向本院提出上訴狀。
                        書記官  劉碧雯
中    華    民    國    98    年    5     月    12    日

司法院資訊處製作；財團法人民間司法改革基金會備份。
